【裁判字號】    90,台上,160
【裁判日期】    900119
【裁判案由】    給付買賣價金
【裁判全文】
最高法院民事判決                                  九十年度台上字第一六○號
    上  訴  人  乙○○
    被 上訴 人  甲○○
右當事人間請求給付買賣價金事件，上訴人對於中華民國八十八年六月二十二日台灣
高等法院台南分院第二審判決（八十七年度上字第一○八號），提起上訴，本院判決
如左：
    主  文
原判決廢棄，發回台灣高等法院台南分院。
    理  由
本件上訴人主張：被上訴人授權訴外人方源楚於民國八十六年一月二十七日，將其所
有坐落台南縣新市鄉○○段二四○之八號土地所有權全部、同段二四○之九號土地應
有部分十三分之一、新市段二四四之七○號土地應有部分十三分之一，及其上建物即
門牌號碼台南縣新市鄉○○路二六八巷十二弄七號（以下簡稱系爭房地），出售與伊
，訂有不動產買賣契約書（私契），翌日被上訴人並帶印鑑章在土地建築改良物買
賣所有權移轉契約書（公契）上用印，承認兩造間之不動產買賣契約；詎伊交付價金
新台幣（下同）四百四十萬元後，被上訴人卻拒不將系爭房地所有權移轉與伊，爰以
起訴狀繕本之送達為解除買賣契約之意思表示等情。求為命被上訴人返還已受領之價
金四百四十萬元、給付違約金一百萬元，合計五百四十萬元，並加付法定遲延利息之
判決。
被上訴人則以：建商方源楚興建新市「名人世家」，積欠伊投資款二百萬元，乃將系
爭房地所有權移轉登記予伊，惟尚未交屋。伊未授權方源楚代售系爭房地，亦未取得
價金。因代書黃則中要求伊提出印鑑章以憑辦理土地分割事宜，竟遭盜用於不動產買
賣契約書上；嗣方源楚請求伊同意將房屋移轉登記給上訴人，幫忙其履行不動產移轉
登記義務，伊未承認方源楚與上訴人訂立之買賣契約等語，資為抗辯。
原審維持第一審所為上訴人敗訴之判決，係以：上訴人主張被上訴人授權訴外人方源
楚出賣系爭房地等情，固舉代書黃則中、毛文寶二人為證。惟查：(一)代書黃則中前因
「名人世家」房屋之銷售，與方源楚涉嫌向銀行冒貸，及隱瞞系爭房地已向銀行貸款
之事實再出售予上訴人，又因被上訴人不願配合方源楚將系爭房地所有權移轉登記與
上訴人，黃則中竟將被上訴人名義之建築改良物所有權狀影本改影印為上訴人所有，
經台灣台南地方法院以詐欺、偽造文書等罪分別判處徒刑，尚在二審審理中，其證詞
有可能牽涉自身之刑事責任，並非全然可信。況證人黃則中亦僅證稱：建商（即方源
楚）與上訴人到伊事務所辦理一間建物及三筆土地的買賣契約，伊告訴他們還須被上
訴人的印章，隔天被上訴人就拿印章及身分證影本到伊事務所辦理過戶……印章在當
天蓋完過戶等契約書資料，交付被上訴人檢視無訛後，被上訴人即當場取回印章云云
。惟為被上訴人所否認，謂係遭黃則中偽稱土地要分割留用印鑑章云云，似難據以認
定該部分證言可採。縱該部分證言可採，該土地及建築改良物買賣所有權移轉契約書
，僅為被上訴人同意將系爭房地移轉登記予上訴人，由其上買賣價金「新台幣貳佰貳
拾萬肆仟伍佰肆拾肆元」，與方源楚與上訴人間簽訂之買賣契約不同，尚不發生被上
訴人承認方源楚代理被上訴人與上訴人簽訂買賣契約之問題。(二)按物之出賣人不以物
之所有權人為限，不得以因非物之所有權人為出賣人即率認買賣契約無效。上訴人與
方源楚所訂之不動產買賣契約書，出賣人欄雖載有「甲○○」，並在「代」字之下有
方源楚之簽名及印章，惟在契約書最後「立契約書人乙方」僅有「方源楚」之簽名及
印章，且未表明其係代理被上訴人簽訂系爭不動產買賣契約之意旨，似難認係方源楚
代理甲○○出賣系爭房地。又契約書右下角方源楚加記「貸款未塗銷前出賣人方源楚
須提出產權供承買人乙○○設定價值柒佰萬元整……」明白表示該不動產買賣契約之
出賣人為方源楚、買受人為乙○○。則上訴人主張被上訴人為該不動產買賣契約之出
賣人，自非可採。(三)證人毛文寶固證稱：甲○○夫婦、乙○○雙方一起到我的事務所
來，說有一棟房屋未過戶，要我幫他們查，並交給我戶籍資料，告訴我如未辦好，要
順便把房子移轉給乙○○等語。僅可證明被上訴人曾同意將系爭房地移轉登記予上訴
人，並不能證明被上訴人承認上訴人所謂方源楚之代理其所為之買賣契約行為。(四)上
訴人固曾匯款五萬七千八百三十九元入被上訴人設於華南銀行之帳戶，惟據上訴人於
檢察官偵查中所述，係因系爭房屋有三個月未繳貸款，而房子現由上訴人自住，伊恐
遭銀行查封拍賣，所以幫忙繳了一個月的貸款等語，上訴人謂係受被上訴人之託始行
匯款云云，自非可採。上訴人並自承系爭房屋之洽談、訂約，均係訴外人方源楚一人
所為，而上訴人所給付之價金，除交予代書之十萬元契稅外，均係交予方源楚，被上
訴人甲○○直至上訴人寄發存證信函後始出面與其洽談解決之道等語。方源楚於檢察
官偵訊時亦供稱：甲○○原是投資的，將房屋過戶在甲○○名下是做為擔保，等伊把
房子賣掉後，把錢還甲○○即可以了等語。有台灣台南地方法院檢察署八十六年度偵
字第一○九四九號不起訴處分書及台灣高等法院台南分院檢察署八十六年度議字第九
○四號處分書影本各一份在卷可資佐證。(五)上訴人裝璜並遷入系爭房屋居住，而住在
附近之被上訴人未提出異議。有可能被上訴人未發現該事實；亦有可能建商係將系爭
房地所有權移轉登記為被上訴人名義，僅在作為積欠對被上訴人債務之擔保，在出售
處分後，即可還清所積欠之債務，故被上訴人未加異議；或有可能被上訴人確曾同意
交由方源楚出售，方源楚或以自己名義為出賣人，或以被上訴人名義為出賣人；或有
可能被上訴人有授與方源楚代理權，代理伊出賣系爭房地。故不得以被上訴人未對上
訴人對系爭房地之裝璜及遷入居住異議，即謂被上訴人授與方源楚代理權；亦不得謂
被上訴人承認方源楚所為之無權代理出賣系爭房地之法律行為。從而，上訴人主張已
解除系爭買賣契約，請求被上訴人返還價金並給付違約金，即屬無據等詞，為其判斷
之基礎。
按事實審法院為判決時，應斟酌全辯論意旨及調查證據之結果，依自由心證明確認定
事實，與第三審係法律審，應以第二審判決確定之事實為判決基礎，不得自行認定事
實不同，此觀民事訴訟法第二百二十二條第一項、第四百七十六條第一項之規定自明
。查原審就：(一)證人黃則中所為不利於被上訴人之證言，或謂有可能牽涉自身之刑事
責任，故非全然可信；或謂似難據以認定該部分證言可採。(二)不動產買賣契約書之出
賣人欄雖記載為甲○○，並在其下「代」字之下有方源楚之簽名及印章，惟契約書最
後「立契約書人乙方」僅有方源楚之簽名及印章，未表明代理被上訴人之意旨，似難
逕認為方源楚代理甲○○出賣系爭房地。(三)上訴人裝璜並遷入系爭房屋居住，而住在
附近之被上訴人未提出異議等情。竟謂有可能被上訴人未發現該事實；亦有可能建商
係將系爭房地所有權移轉登記為被上訴人名義，僅在作為積欠被上訴人債務之擔保，
出售後即可還清債務，故被上訴人未加異議；或有可能被上訴人確曾同意交由方源楚
出售，方源楚或以自己名義為出賣人，或以被上訴人名義為出賣人；或有可能被上訴
人有授與方源楚代理權，代理伊出賣系爭房地。故不得以被上訴人未異議，即謂被上
訴人授與方源楚代理權；亦不得謂被上訴人承認方源楚所為之無權代理出賣系爭房地
之法律行為云云（見原判決第十六頁第四行、第十五行，第十七頁第十六行，第十九
頁第十四行起至第二十頁第三行）。不僅未明確認定事實，致本院無從為法律上判斷
；且既謂有可能被上訴人確曾同意交由方源楚出售，方源楚或以自己名義為出賣人，
或以被上訴人名義為出賣人；或有可能被上訴人有授與方源楚代理權，代理伊出賣系
爭房地云云。而結論竟係被上訴人未授與方源楚代理權，及被上訴人未承認方源楚所
為出賣系爭房地之法律行為云云，亦有判決理由前後矛盾之違法。上訴論旨，指摘原
判決不當，求予廢棄，非無理由。
據上論結，本件上訴為有理由，依民事訴訟法第四百七十七條第一項、第四百七十八
條第一項，判決如主文。
中      華      民      國     九十     年      一      月     十九     日
                              最高法院民事第一庭
                                  審判長法官  李  錦  豐
                                        法官  楊  鼎  章
                                        法官  吳  麗  女
                                        法官  顏  南  全
                                        法官  陳  碧  玉
      右正本證明與原本無異
                                              書  記  官
中      華      民      國     九十     年      二      月     十六     日


司法院資訊處製作；財團法人民間司法改革基金會備份。
